臺灣高等法院刑事判決　　　　　　　　　　　　　九十二年度上易字第二七四九號
　　上　訴　人
　　即　被　告　乙○○
　　選任辯護人　文　聞律師
　　　　　　　　李傑儀律師
　　　　　　　　鄭懷君律師
右上訴人因侵占等案件，不服臺灣桃園地方法院九十二年度易字第二六八號，中華民
國九十二年八月十二日第一審判決（起訴案號：臺灣桃園地方法院檢察署九十一年度
偵緝字第九八四號），提起上訴，本院判決如左：
    主  文
原判決撤銷。
乙○○無罪。
    理  由
一、公訴意旨略以：被告乙○○於民國（下同）八十九年十一月間，以不定期租賃契
    約，向桃園縣八德市○○路○段二二四號丙○○經營之大山計程車行承租車牌五
    Ｐ－五二一號營業小客車，其明知並無處分該車之權利，竟基於為己不法所有之
    意圖，變異持有該車之意而轉為所有之意，於九十年九月十日，向位於臺北縣鶯
    歌鎮○○路二七一號經營億通當鋪之丁○○假稱其為車主，而以新臺幣（下同）
    十二萬元典當該車，但仍持續向車行繳租，致丙○○未能查覺之；嗣於九十年十
    月七日，乙○○以維修車輛為由，與丁○○共同將車送廠後，趁丁○○未加注意
    時，向車廠誑稱其為丁○○之代理人，致車廠誤信為真而任其將車開走，再將車
    開回大山計程車行，更換車牌號碼為一一九－ＬＱ，重新續約後，即將車開走，
    惟自九十年十二月五日起，即未再繳租，亦未將車返還車行；旋又於九十一年一
    月二十八日，向甲○○假稱為車主，要將車質押與甲○○，致甲○○信以為真，
    而借其十二萬元。嗣於九十一年五月三十一日，大山計程車行之員工於桃園市統
    領百貨公司前發現甲○○駕駛該車，始知上情等情，因認被告乙○○涉有刑法第
    三百三十五條第一項、第三百三十九條第一項等罪嫌。
二、按犯罪事實應依證據認定之，無證據不得推定其犯罪事實，刑事訴訟法第一百五
    十四條定有明文；又認定犯罪事實所憑之證據，雖不以直接證據為限，間接證據
    亦包括在內，然而無論直接或間接證據，其為訴訟上之證明，須於通常一般之人
    均不致有所懷疑，而得確信其為真實之程度者，始得據為有罪之認定，倘其證明
    尚未達到此一程度，而有合理之懷疑存在時，事實審法院在心證上無從為有罪之
    確信，自應為無罪之判決（參見最高法院七十六年度臺上字第四九八六號判例意
    旨）。次按刑法上之侵占罪，以意圖為自己或第三人不法之所有，而擅自處分自
    己持有之他人所有物，即變更持有之意為不法所有之意，為其構成要件。若主觀
    上欠缺意圖為自己或第三人不法所有之意思要件，即與侵占罪之要件不合。另按
    刑法第三百三十九條第一項詐欺罪之成立，亦以意圖為自己或第三人不法所有，
    以詐術使人將本人或第三人之物交付為要件。如欠缺意圖為自己或第三人不法所
    有之主觀意思要件，即與詐欺罪之構成要件不相適合。又所謂以詐術使人交付，
    必須被詐欺人因其詐術而陷於錯誤，若其所用方法，不能認為詐術，亦不致使人
    陷於錯誤，即不構成該罪。
三、訊據被告乙○○對前揭將五Ｐ－五二一號營業小客車向億通當鋪典當，之後於送
    修時將車取回，又將該車持向甲○○質押借款等事實，均坦承不諱，惟堅決否認
    有侵占、詐欺等犯行，辯稱其就五Ｐ－五二一號營業小客車與大山計程車行訂有
    租送契約，由其支付頭款五萬元，租期二年屆滿後該車即歸其所有，故認為可以
    典當該車周轉，且仍持續向大山計程車行支付車款至九十一年四、五月間，其自
    修車廠取回該車駛至車行換領牌照丁○○均知情，另丁○○及甲○○均知該車係
    租送，其主觀上並無侵占、詐欺之故意等語。經查：
（一）被告與大山計程車行訂立之契約雖係「計程車租車契約書」，而非「計程車租
      借契約書」（俗稱之租送契約），告訴人丙○○亦否認係租送契約，然查被告
      向大山計程車行租用該車時，曾與丙○○口頭約定如被告租滿二年，該車即歸
      被告所有，且被告除須依照契約約定支付每日租金一千零五十元外，並曾支付
      頭款五萬元，車輛保養費用亦由被告自行負擔，而租賃契約承租人僅需負擔租
      金等情，業據丙○○於原審證述明確（原審卷第二十五、二十六頁、第二十九
      、三十頁），核與被告辯解之情形相符，故被告與丙○○間約定之租車條件，
      與一般單純之租賃契約顯然不同，被告辯稱其與大山計程車行係租送契約乙節
      ，自非無據。又被告於九十年三月間即曾將該車持向丁○○典當十二萬元，並
      按期清償回贖該車繼續營業，亦據證人丁○○供明（原審卷第五十四、五十五
      頁）。另查被告二度典當該車後，亦曾將該車送修並駛回大山計程車行辦理換
      領牌照手續，亦為丙○○、丁○○所不諱言，復有汽車新領牌照登記書影本可
      稽（偵字第一六五五八號卷、第七頁）。又被告租車後繳款情形原本正常，自
      九十年一月間起，雖有繳款遲延或積欠情事，惟被告亦仍持續向大山計程車行
      支付款項至九十一年五月十五日止，僅其支付之款項不足全數清償積欠之租金
      金額而已，亦有丙○○所提之繳款記錄影本足憑（原審卷第四十至四十三頁）
      。綜合上開情節以觀，被告雖有將向大山計程車行租用之前開汽車反覆典當及
      質押借款周轉之情形，然被告並無將該車據為己有之意圖為自己或第三人不法
      所有之主觀犯意，已屬灼然。被告所為雖有未合，但仍與侵占罪之犯罪構成要
      件不符，不能遽以侵占罪責相繩。
（二）被告於九十年九月十日向丁○○典當該車時，曾將行車執照出示與丁○○，並
      將該車交付留置於億通當鋪，另被告之前於九十年三月間即曾將該車持向丁○○典當十二萬元，並按期清償回贖等情，均經證人丁○○供明在卷，另該車第
      二次典當期間，被告將該車送修後確係駛回大山計程車行辦理換領牌照手續事
      宜，亦如前述，況查被告典當該車及自修車廠取回該車後，仍均始終正常支付
      利息及棧租費用至九十一年四月十日，至九十一年五月十日始未繳納利息，亦
      據丁○○於警訊中陳述綦詳（偵字第一六五一０號卷第十七頁反面），似此情
      形，丁○○收當時已明知該車係登記為大山計程車行所有，已難認有何因而陷
      於錯誤之可言，被告主觀上亦欠缺意圖為自己或第三人不法所有之意思要件，
      自與詐欺罪之構成要件有別，不構成該罪。另查被告向修車廠取回該車後係駛
      回大山計程車行換領牌照，而該車有汽車保險，修理費用係由保險公司支付，
      亦據證人丁○○供明（原審卷第五十六頁），並有汽車保險證影本在卷可按，
      就該汽車修理廠方面而言，被告亦顯無意圖為自己不法所有詐取該汽車，或意
      圖為自己不法利益免除支付汽車修理費用等情事，亦與詐欺取財罪或詐欺得利
      罪之犯罪構成要件迥不相侔。
（三）被告於九十一年一月二十八日，向甲○○借款十二萬元時，曾將行車執照出示
      與甲○○，並約定借款期限半年，被告將該車交予甲○○質押，並由甲○○營
      業使用，半年後還款時同時交還車輛，被告並已將該車輛交付甲○○營業使用
      等情，業據證人甲○○於警訊及原審中供述明確（偵緝字卷第二十五頁反面、
      第二十六頁、原審卷第二十七頁、本院卷第三十九頁），據此以言，甲○○借
      款當時已明知該車係登記為大山計程車行所有，被告又確已將該車交付與甲○○質押並供甲○○營業使用，則甲○○已難認有何因而陷於錯誤之可言。又甲○○使用上揭車輛營業已滿四個月，如按被告向大山計程車行租車之租金計算
      ，甲○○已受有相當於十二萬六千元之車租利益（1050×30×4＝126000），
      已經超過借款本金，而被告仍須同時負擔對大山計程車行之租金債務及億通當
      鋪支付利息、棧租費用，被告主觀上亦欠缺意圖為自己或第三人不法所有之意
      思要件，自與詐欺罪之構成要件有別，不構成該罪。
（四）綜上所述，被告在向大山計程車行租用該車尚未取得所有權之前，即將該車典
      當及質押以供周轉之用，所為固有不當，惟既與侵占罪及詐欺罪之犯罪成立要
      件不相適合，仍僅屬民事糾葛，此外又查無其他足以證明被告有侵占及詐欺犯
      行之確切證據存在，自屬不能證明被告犯罪。
四、原判決未就全案事證詳為審酌，遽行對被告論科，復將被告於九十年三月間典當
    該車未經起訴亦非起訴效力所及部分一併審判，自非允洽。被告提起上訴，否認
    犯罪，為有理由，應由本院將原判決撤銷，另為被告無罪之諭知。
五、至於被告於九十年三月間，將上揭汽車向丁○○典當部分，未經檢察官起訴，而
    本案經起訴部分應諭知被告無罪之判決，已如前述，該部分與本案經起訴部分自
    無連續犯或裁判上一罪之關係可言，非起訴效力所及，本院不得予以審判，一併
    指明。
據上論斷，應依刑事訴訟法第三百六十九條第一項前段、第三百六十四條、第三百零
一條第一項，判決如主文。
本案經檢察官劉家芳到庭執行職務。
中　　　華　　　民　　　國　　九十三　　年　　　三　　　月　　　九　　　日
                              臺灣高等法院刑事第二十三庭
                                  審判長法  官 黃  瑞  華
                                        法  官 王  淑  滿
                                        法  官 宋      祺
右正本證明與原本無異。
不得上訴。
                                        書記官 蔡  慧  娟
中　　　華　　　民　　　國　　九十三　　年　　　三　　　月　　 十二 　　日
